臺灣臺北地方法院簡易民事判決
110年度北簡字第5018號
原      告  殷武義  
被      告  國立台北商業大學

法定代理人  張瑞雄  
訴訟代理人  鄭丹逢律師
            宋易達律師
被      告  張琳    

上列當事人間請求返還所有物事件，本院於民國一百一十年十一
月十七日言詞辯論終結，判決如下︰
    主    文
原告之訴及假執行之聲請均駁回。
訴訟費用新臺幣參仟貳佰元由原告負擔。
    事    實
甲、原告方面：
一、聲明：㈠被告應將原告所擁有之靜電爐灶四台、保險櫃一台
    、湯爐二台、大煎台一台、湯爐一台、蒸爐二台、爐炤一組
    、大洗菜台一台、小洗水台二台、收銀機二台、空調一組、
    組裝冷凍庫台一台、風管二組等設備（下稱系爭設備）返還
    原告；㈡願供擔保，請准宣告假執行。
二、陳述略稱：
  ㈠緣訴外人來來國際企業股份有限公司（下稱來來公司）於民
    國一百零三年五月底預計承包被告國立台北商業大學之學生
    餐廳，因資金不足，故與原告簽立設備租賃契約（下稱系爭
    租約），原告並於一百零三年七月二十日向訴外人世紀包飯
    號購買來來公司需使用之系爭設備，並將系爭設備投資配置
    於被告五育樓地下一樓餐飲區（下稱系爭餐飲區），後來來
    公司與被告簽立「國立臺北商業技術學院『一○三年五育樓地
    下一樓餐飲區』場地出租契約書」(下稱系爭場地租約)，約
    定由來來公司承租並經營管理系爭餐飲區，承租期間為一百
    零三年八月一日至一百零八年七月三十一日止。
  ㈡嗣因一百零七年二月二十七日訴外人來來公司繳不出水、電
    費及租金給被告，故遭中止合約，來來公司於一百零七年三
    月十三日發聲明書，表示其與營業攤商因合約未到期，同意
    由被告與攤商直接續約，繼續營業以方便學生用餐，攤商租
    金直接繳給學校，系爭設備繼續使用到系爭場地租約到期。
    詎系爭場地租約到期，訴外人來來公司應返還向原告租用之
    系爭設備，原告並於一百零八年十月四日發文予被告，表示
    將於一百零八年十月十日至十二日將系爭設備搬走，惟被告
    拒絕將系爭設備返還原告，並將系爭設備提供予目前向被告
    承租的攤商使用，原告前去領回系爭設備，然攤商表示系爭
    設備為被告供其使用，與原告無關，爰依所有物返還請求權
    提起本件訴訟。
  ㈢訴外人來來公司的負責人就是張琳，簽約是來來公司跟被告
    張琳簽的，也蓋來來公司的章，原告是跟來來公司有租約。
    系爭設備有幾百萬的價值，因為原告買的前一手是跟原告有
    特殊的關係，所以才賣原告六十萬元，六十萬元去安裝、試
    車到全部能用也花了幾百萬元。對臺灣臺北地方檢察署（下
    稱臺北地檢署）一○九年度偵字第一八三一四號偵查全卷沒
    有意見。原告主張以六十萬元價格購入之二手設備，訴外人
    來來公司以每月十萬元之價格向原告租賃六十三個月，但被
    告張琳都沒有付租金，所以原告也沒有報租賃所得，被告張
    琳連學校的租金都不付。關於被告爭執租金是否給付，原告
    看不出被告所提證物證物與原告請求返還系爭設備有什麼關
    連，也跟系爭設備在被告沒有關連。
三、證據：提出系爭設備照片影本十一張、系爭場地租約節錄影
    本一件、系爭租約影本一件、原告聲明書影本一件、民事聲
    請假處分狀影本一件、本院一○八年度全字第四八四號民事
    裁定影本一件、臺灣高等法院一○八年度抗字第一四七五號
    民事裁定影本一件、買賣契約書影本一件、商業登記資料查
    詢一件、來來公司聲明書影本一件、返還設備訴願狀影本一
    件、本院北院忠民土109補2120字第1090021971號函影本一
    件、本院民事庭通知函影本一件、本院一○九年度補字第二
    一二○號民事裁定影本一件、臺灣高等法院一○九年度抗字第
    一四二五號民事裁定影本一件為證。
乙、被告方面：
壹、被告國立台北商業大學方面：
一、聲明：原告之訴駁回。
二、陳述略稱：
　㈠被告與訴外人來來公司於一百零三年七月間簽訂系爭場地租
    約，由被告將五育樓地下一樓場地出租予來來公司使用，兩
    造約定每月場地租金六萬元，合約期間自一百零三年八月一
    日起至一百零八年七月三十一日止。惟因來來公司積欠多月
    租金及水電費，且未依租約補足履約保證金等情事，經被告
    多次催告仍未繳納，被告爰於催討未果的情形下，發函來來
    公司於一百零七年二月七日終止系爭場地租約，並因適逢春
    節假期，被告爰將返還場地期限延長至同年三月十五日，並
    催請來來公司於期限前返還租賃場地及場地設備。
　㈡嗣因來來公司未及搬遷，來來公司負責人即被告張琳於一百
    零七年三月十三日親自遞送聲明書予被告，希望能夠再次延
    長返還期限至同年四月八日，於聲明書中並稱將現場物品設
    施贈與被告，來來公司並於一百零七年四月八日前陸續搬遷
    現場物品，嗣後亦並未再向被告發函請求延長搬遷期限，則
    來來公司於一百零七年四月八日後仍逾期留置現場之物品（
    即系爭設備），自應依系爭場地租約之約定辦理。
　㈢來來公司於一百零七年四月八日後，除未曾復向被告請求延
    長搬遷期限，亦從未向被告主張現場有何物品權利歸屬於第
    三人，被告無論於租約履約期間，乃至於來來公司自設的搬
    遷期限前，均從未知悉現場有何物品或權利係歸屬於原告或
    其他第三人；惟嗣至被告於一百零八年八月間具狀向來來公
    司起訴請求積欠之租金、水電費、違約金等損害賠償合計一
    百三十六萬零三百六十元後（案號：本院一○九年度北簡字
    第四九○二號，此案件業已確定，來來公司需向被告學校給
    付九十三萬八千二百零五元及違約金，惟因來來公司並無任
    何財產，迄今被告聲請強制執行仍舊未有所得），原告自被
    告校方提起上開訴訟後，始於系爭場地租約業已提前終止將
    近逾兩年之後，於一百零八年十月間開始向被告主張對於現
    場物品仍然具有權利，並意圖以刑逼民而向臺北地檢署提起
    侵占罪的刑事告訴，案經檢察署作成不起訴處分（案號：臺
    北地檢署一○九年度偵字第一八三一四號），實不難窺見其
    以刑逼民之目的及意圖。
　㈣且訴外人來來公司先前亦曾另案向被告請求民事損害賠償，
    此案件業經駁回來來公司之請求而告確定（案號：本院一○
    五年度北簡字第一五九四○號），而原告先前曾於此案一百
    零六年七月三日言詞辯論作證時稱其於一百零三年至一百零
    四年間擔任來來公司執行長乙職，其後於一百零五、一百零
    六年間仍以執行長名義為來來公司介紹標案賺取紅利，亦不
    難窺見原告與來來公司的牽連甚深，欲以本件訴訟代替來來
    公司尋覓任何得向被告索求賠償或給付的意圖。
　㈤本件原告起訴主張其為系爭設備之所有權人，並本於所有權
    人地位要求被告返還系爭設備，惟觀諸原告所提證據或說明
    ，均難以證明原告確為系爭設備之所有權人，且原告雖於起
    訴狀提出其於某日逕至被告校園拍攝之設備照片十一張，然
    而此等設備照片無法證明照片設備乃係來來公司留置，亦無
    法證明被告確為照片中設備之所有權人，是被告爰否認原告
    為系爭設備之所有權人，原告請求被告返還系爭設備應無理
    由。
　㈥縱若原告確為系爭設備之原始所有權人，且系爭設備確實置
    放於校方場地，惟因來來公司於終止租約後留置系爭設備，
    被告依約取得留置於現場之系爭設備物品之處分權，並因被
    告已行使處分權使設備物品所有權移轉予自己，因而取得系
    爭設備之所有權。又租賃契約實務中十分常見之關於房客逾
    期留置物由房東視為廢棄物處理等規定，實務上多肯認該等
    契約條文，至少會使房東取得逾期留置物之「處分權」，且
    房東對留置物行使處分權並無違法性問題，並非侵權行為。
    依系爭場地租約第九條第六項約定：「……逾期如有留置，應
    視同廢棄物，任憑本校處理。」、第十五條第二項約定：「
    ……將廠商所留置之物品，視同廢棄物，任由本校處理。」，
    惟訴外人來來公司於其搬遷期限（即一百零七年四月八日）
    屆至後，除未曾向被告請求延長搬遷期限，亦從未向被告表
    明現場有何物品權利歸屬於第三人已如前述，則來來公司倘
    有任何留置於現場之物品，均應視同廢棄物，由被告取得自
    由處分之權利，自應認系爭設備物品之所有權人為被告。縱
    使假設原告係系爭設備之原始所有權人（被告仍否認之），
    然在前述之情形下，被告再依據民法第八百零一條及第九百
    四十八條善意取得之規定，仍會得出被告取得系爭設備所有
    權之結論。
　㈦系爭設備於來來公司搬遷期限過後確實仍舊留置於校方場地
    ，縱使原告為系爭設備之原始所有權人，惟來來公司於終止
    租約後留置系爭設備，被告業已因此取得留置現場物品之處
    分權，並因行使處分權而取得該等物品之所有權，原告本件
    起訴請求被告返還系爭設備，顯無理由，且若原告真受有任
    何損害，應向伊所主張之承租人來來公司主張權利。
　㈧退步言之，倘認被告並非系爭設備之所有權人，則被告應得
    基於系爭設備物品之處分權人身分，至少取得「抗辯權」得
    以對抗所有權人及第三人，且被告亦恐非屬本件之適格當事
    人。且依系爭場地租約第十五條第二項「視同廢棄物，任由
    本校處理」等文字，已使被告取得系爭場地留置設備之「處
    分權」，應無疑義，被告亦基此而得以持續處分使用留置現
    場之設備，並同時應得執此對抗所有權人及任何第三人關於
    系爭設備所有權之主張，因此被告基於處分權人身分，於本
    件應得對於不論是留置物品之來來公司或主張所有權之第三
    人原告，就其基於所有權之各項權利主張均應得主張抗辯權
    ，以維護、維持系爭場地租約「視同廢棄物，任由本校處理
    」等契約文字之當事人真意與當初雙方當事人意欲發生之法
    律狀態結果，始為公允。倘認被告並未取得系爭設備所有權
    ，然系爭設備目前實際上乃係各攤位攤商占有使用，則被告
    如非所有權人亦非占有使用人，本件原告逕以校方作為被告
    提起本件訴訟，顯有當事人適格或當事人對象錯誤之問題，
    基此原告請求被告返還系爭設備，同樣亦應屬無理由。
　㈨對臺北地檢署一○九年度偵字第一八三一四號偵查全卷沒有意
    見。原告針對「租金給付」的相關陳述，顯然自相矛盾，不
    難窺見系爭租約應為虛偽的租賃契約，原告前於一百一十年
    九月三十日言詞辯論期日稱：「被告張琳都沒有付，所以我
    也沒有報租賃所得。」等語，惟查，原告前於刑事案件一百
    零九年五月十五日警詢筆錄稱：「來來公司是每個月以十萬
    元，有以轉帳、現金支付等方式來給付我上述設備之款項。
    」、「來來公司沒有積欠我租金等費用。」（參臺北地檢署
    一○九年度他字第六一四三號偵查卷宗第七十一頁），原告
    上開陳述顯有前後嚴重矛盾不一的情形。觀諸原告所提系爭
    租約，其自稱於一百零三年六月至一百零八年八月間，將系
    爭設備以每月十萬元的租金出租予來來公司，來來公司於合
    約期間應給付的租金總額高達六百三十萬元，惟原告卻對於
    如此鉅額的租金收益，先於一百零九年五月十五日警詢陳稱
    來來公司已全額清償，復於本件訴訟改稱來來公司分文未付
    ，原告對於「租金是否給付」如此重要的契約事項，竟然前
    後作出完全相反的矛盾陳述，實不難窺見原告所提系爭租約
    應為虛偽作成的租賃契約。
　㈩又查被告學校職員黃偉峻擔任經營管理組代理組長期間，於
    一百零九年五月二十六日警詢筆錄之陳述，得知悉原告於本
    件起訴狀提出的系爭設備照片，充其量僅能證明來來公司與
    被告的場地租約終止後，原告曾於不知何時進入校園拍攝照
    片，相關圖片僅係各家營運攤商使用設備的狀況，無法證明
    設備係屬營運攤商抑或原告所有，亦無法證明原告確為系爭
    設備的實際所有人。
三、證據：提出系爭場地出租契約書影本一件、被告一百零七年
    二月六日函文影本一件、訴外人來來公司一百零七年三月十
    三日函文影本一件、本院一○九年度北簡字第四九○二號判決
    影本一件、臺北地檢署一○九年度偵字第一八三一四號不起
    訴處分書影本一件、一百零六年七月三日本院言詞辯論筆錄
    影本一件為證。
貳、被告張琳方面：被告張琳未於言詞辯論期日到場，亦未提出
    書狀作何聲明或陳述。
丙、本院依職權調閱臺北地檢署一○九年度偵字第一八三一四號
    偵查全卷，並向臺北市政府警察局大同分局函詢被告張琳有
    無實際居住臺北市○○區○○街○號一樓。
    理    由
一、程序方面：被告張琳經合法通知未於言詞辯論期日到場，核
    無民事訴訟法第三百八十六條所列各款情形，應依職權由原
    告一造辯論而為判決。
二、原告主張意旨略以：緣訴外人來來公司與原告簽立系爭租約
    ，並與被告系爭場地租約，約定由來來公司承租並經營管理
    系爭餐飲區，承租期間為一百零三年八月一日至一百零八年
    七月三十一日止，嗣因一百零七年二月二十七日來來公司繳
    不出水、電費及租金給被告，故被中止合約，來來公司於一
    百零七年三月十三日發聲明書，表示其與營業攤商因合約未
    到期，同意由被告與攤商直接續約，繼續營業以方便學生用
    餐，攤商租金直接繳給學校，系爭設備繼續使用到系爭場地
    租約到期，詎系爭場地租約到期，來來公司應返還向原告租
    用之系爭設備，原告並於一百零八年十月四日發文被告，表
    示將於一百零八年十月十日至十二日將系爭設備搬走，惟被
    告大學拒絕將系爭設備返還原告，並將系爭設備提供予目前
    向被告大學承租的攤商使用，原告前去領回系爭設備，然攤
    商表示系爭設備為被告供其使用，與原告無關，爰依所有物
    返還請求權提起本件訴訟等語。
三、被告國立台北商業大學答辯意旨則以：原告無法證明確為系
    爭設備之所有權人，被告否認原告為系爭設備之所有權人，
    原告請求被告返還系爭設備應無理由，縱若原告確為系爭設
    備之所有權人，且系爭設備確實置放於被告場地，惟因來來
    公司於終止租約後留置系爭設備，被告依約取得留置於現場
    之系爭設備之處分權，並因被告已行使處分權使系爭設備所
    有權移轉予自己，因而取得系爭設備之所有權，依系爭場地
    租約第九條第六項、第十五條第二項約定，訴外人來來公司
    於其搬遷期限屆至後，除未曾向被告請求延長搬遷期限，亦
    從未向被告表明現場有何物品權利歸屬於第三人，則來來公
    司倘有任何留置於現場之物品，均應視同廢棄物，由被告取
    得自由處分之權利等語置辯。被告張琳未於言詞辯論期日到
    場，亦未提出書狀作何聲明或陳述。
四、原告與被告國立台北商業大學對於系爭設備現仍於被告國立
    台北商業大學內，被告國立台北商業大學並提供系爭設備予
    向被告承租之攤商使用並無爭執。雙方爭執重點在於：㈠原
    告是否為系爭設備之所有權人？㈡被告國立台北商業大學對
    系爭設備是否有權占有？㈢原告依所有物返還請求權請求被
    告返還系爭設備是否有據？爰說明如后。
五、按民法第七百六十七條第一項前段規定：「所有人對於無權
    占有或侵奪其所有物者，得請求返還之。」；次按系爭場地
    租約第九條第六項約定：「因業務之需要，由廠商負責添設
    之工作物、設備等…逾期如有留置，應視同廢棄物，任憑本
    校處理…」、第十五條第二項約定：「若歸還期限超過，廠
    商拒不歸還本校所提供之房地及設備，除依本契約第十三條
    規定處理外，本校得強制執行，將廠商所留置之物品視同廢
    棄物，任由本校處理…」；再按當事人主張有利於己之事實
    者，就其事實有舉證之責任，民事訴訟法第二百七十七條前
    段定有明文。又民事訴訟如係由原告主張權利者，應先由原
    告負舉證之責，若原告先不能舉證，以證實自己主張之事實
    為真實，則被告就其抗辯事實即令不能舉證，或其所舉證據
    尚有疵累，亦應駁回原告之請求（最高法院十七年上字第九
    一七號裁判意旨參照）。
六、原告雖主張系爭設備乃其向世紀包飯號購入，並將系爭設備
    出租於來來公司，其為系爭設備之所有權人等情，並提出系
    爭設備照片十一張、系爭租約、原告聲明書及買賣契約書等
    件（以上均影本）為證，惟查：㈠原告於聲請假處分時提出
    以六十萬元購入系爭設備之買賣契約書，於本事件訴訟標的
    價額抗告時則提出總價七十萬元之買賣契約書，抗告審法官
    質疑為何有兩份買賣契約書，原告稱七十萬元買賣契約是把
    搬運安裝的錢也算在裡面（參臺灣高等法院一○九年度抗字
    第一四二五號卷第六十頁），然觀諸該總價七十萬元之買賣
    契約書，除記載買賣總價七十萬元外，另記載「組裝搬運買
    方自行負責」（參臺灣高等法院一○九年度抗字第一四二五
    號卷第三十九頁、本院卷第二三五頁），原告所稱七十萬元
    買賣契約是把搬運安裝的錢也算在裡面，明顯係不實陳述（
    賣方若加計搬運安裝的錢，為何組裝搬運會由買方自行負責
    ？），原告提出前後矛盾之買賣契約書，難認該買賣契約書
    為真實；㈡原告另主張將系爭設備出租於來來公司，雖提出
    系爭設備照片十一張、系爭租約、原告聲明書等件為證，然
    原告自稱以六十萬元購入之系爭設備，照系爭租約竟約定以
    每月十萬元出租予被告張琳所經營之來來公司，且租期長達
    五年三個月（參本院卷第二三一頁至第二三三頁），明顯不
    合事理，且誠如被告所抗辯，原告前於刑事案件一百零九年
    五月十五日警詢筆錄稱：「來來公司是每個月以十萬元，有
    以轉帳、現金支付等方式來給付我上述設備之款項。」、「
    來來公司沒有積欠我租金等費用。」（參臺北地檢署一○九
    年度他字第六一四三號偵查卷宗第七十一頁），卻於本院一
    百一十年九月三十日言詞辯論期日稱：「被告張琳都沒有付
    ，所以我也沒有報租賃所得，她連學校的租金都不付。」（
    參本院卷第二一○頁），以原告陳述之前後矛盾及系爭租約
    明顯不合事理之情狀，難認系爭租約為真實；㈢基上，原告
    提出之買賣契約書及系爭租約均難採信其實質上真正，原告
    並無法證明其確為系爭設備之所有權人，自無從依所有物返
    還請求權請求被告返還系爭設備，則被告國立台北商業大學
    是否依系爭場地租約第九條第六項、第十五條第二項之約定
    有權占有系爭設備，亦無探究之必要。
七、綜上所述，原告依民法第七百六十七條第一項前段之規定，
    本於所有物返還請求之法律關係，請求被告將系爭設備返還
    原告，其請求為無理由，應予駁回。原告之訴既經駁回，假
    執行之聲請失所附麗，應併予駁回。
八、本件訴訟費用額，依後附計算書確定如主文所示金額。
九、本件事證已臻明確，兩造其餘攻擊防禦方法，於本判決結果
    不生影響，爰不一一論述，併此敘明。
十、據上論結，原告之訴為無理由，依民事訴訟法第四百三十三
    條之三、第七十八條，判決如主文。 
中　　華　　民　　國　　110 　年　　12　　月　　16　　日
                              臺北簡易庭
                              法      官  文衍正
以上正本係照原本作成。
如對本判決不服，須於判決送達後二十日內向本庭（臺北市重慶
南路一段一百二十六巷一號）提出上訴狀。（須按他造當事人之
人數附繕本）。如委任律師提起上訴者，應一併繳納上訴審裁判
費。
中　　華　　民　　國　　110 　年　　12　　月　　16　　日
                              書  記  官  高秋芬
訴訟費用計算書：
項        目             金  額（新臺幣）        備  註 
第一審裁判費　　           3,200元
合　　　　計　　     　    3,200元